【裁判字號】    92,訴,5401
【裁判日期】    950227
【裁判案由】    清償債務
【裁判全文】
臺灣臺北地方法院民事判決              92年度訴字第5401號
原      告  崧博電機股份有限公司
法定代理人  甲○○
訴訟代理人  鄭敏郎律師
被      告  士林電機廠股份有限公司台北分公司
法定代理人  乙○○
訴訟代理人  趙培宏律師
            薛雅之律師
上列當事人間請求清償債務事件，本院於民國95年2月13日言詞
辯論終結，判決如下：
    主  文
原告之訴及假執行之聲請均駁回。
訴訟費用由原告負擔。
    事實及理由
一、原告主張：兩造於民國89年8月25日簽定「京華城休閒購物
    中心工程」訂購合約，因該工程之總承造人為訴外人開立工
    程股份有限公司（下稱開立公司），因此兩造及開立公司復
    行簽定協議書，其內容可知被告之訂約價格為新台幣（下同
    ）1億0,050萬元，被告再以9,400萬元之價格轉包予原告。
    然實際工程之承作，將來售後服務及品質保證，均由原告對
    總承造人開立公司負責，被告則由其中轉取管理費爾。同時
    ，依付款方式之約定，原則為分批交貨分批請款，被告對原
    告付款義務具體發生，則係於被告收到開立公司支票後，並
    應為支票到期日後3天即應付款予原告。原告依約施作，並
    已依協議領得5％定金（470萬元）及第1次請款680萬0,850
    元，第2次請款67萬2,345元。而於第3次請領應領得之2,447
    萬9,348元（開立公司簽發90年8月31日、面額2,617萬2,076
    元支票予被告，並已兌現）及第4次應請領之1,247萬0,979
    元（開立公司簽發90年10月31日、面額1,333萬3,334元支票
    予被告，並已兌現），被告依協議原應於90年9月3日及11月
    3日分別交付上開金額予原告，當時原告則因財務周轉問題
    致遭債權人假扣押對被告之工程債權，被告即以此由，於90
    年9月3日拒絕付款予原告；然依斯時（即90年9月5日）原告
    被扣押之工程款金額為2,227萬1,337元，被告依約尚應給付
    原告220萬8,011元，詎被告拒不給付。嗣原告之債權人陸續
    撤銷對原告之假扣押，被告仍拒不給付，待至90年11月3日
    ，被告另應給付之工程款到期，其方於90年11月20日結算通
    知將給付原告2,534萬6,985元，惟其中竟扣回原已付之定金
    208萬6,852元，然原告均有依約採購交貨完畢，殊無再將定
    金扣回之理，呂經催告給付，置之不理。次按被告應給付原
    告之第3次款，本應於90年9月3日給付，被告或可援第3人債
    權人假扣押之事由拒絕給付，惟在假扣押債權金額以外（即
    220萬8,011元）者，被告仍有依約給付之義務，否則即應負
    遲延責任。而因原告資金規劃，以向被告所能收得之工程應
    付款，預向訴外人中國信託商業銀行（下稱中國信託銀行）
    申請融資貸款，待被告撥付貸款後，即直接用以清償貸款債
    務，被告既於90年9月5日遲延給付該220萬8,011元，造成造
    成原告須向中國信託銀行繳納所生滯納利息，自屬因被告遲
    延造成原告之損害。同時，當初聲請假扣押原告對被告債權
    之第3債權人陸續撤銷假扣押，被告依法亦應自撤銷時起，
    將該被假扣押之金額，即時給付原告，避免原告多損失利息
    ，詎被告拒不給付，使得原告至90年11月3日止，多繳納之
    利息即高達29萬4,431元。另對原告假扣押之債權人中有一
    為亞力電機股份有限公司（下稱亞力公司），當時假扣押之
    金額為951萬6,490元，被告於90年11月30日付款時，仍將該
    款項扣住未發，惟依台灣士林地方法院民事執行處90年12月
    4日通知，亞力公司已撤回假扣押執行程序，則依原告實際
    收文之同年12月7日起，其亦負有即時歸還該款項予原告之
    義務，詎被告遲延71天方給付，致原告又增加繳納9萬7,937
    元之利息，此亦因屬被告遲延造成之原告損害。爰依兩造訂
    購合約、協議書之約定請求被告給付工程款208萬6,852元，
    ，及依債務不履行（給付遲延）之法律關係請求被告賠償39
    萬2,368元等語。並聲明：（一）被告應給付原告208萬6,85
    2元，及自90年12月1日起至清償日止，按年息5％計算之利
    息；（二）被告給付39萬2,368元，及自起訴狀繕本送達翌
    日起至清償日止，按年息5％計算之利息；（三）願供擔保
    ，請准宣告假執行。
二、被告則以：原告並非本件債之當事人，系爭債權已全部轉讓
    予中國信託銀行：
（一）原告業已發函通知被告，本件工程款債權全部讓與中國信
      託銀行。故自該通知到達被告後，對於被告而言，即發生
      債權讓與之效力，被告僅得向中國信託銀行為給付，原告
      已非債權人。
（二）原告係將自89年6月21日起到期之全部應收帳款債權讓與
      中國信託銀行，故系爭工程預付款債權之到期日既在89年
      6月21日以後，且被告扣回之預付款金額僅203萬1,912元
      ，並未超過原告所稱之融資額度4,000萬元，足見系爭工
      程款業已讓與中國信託銀行。
（三）原告開給被告之統一發票上已註記「本發票債權已讓與中
      國信託銀行，若對本發票所載貨品或勞務發現任何問題，
      請立即通知中國信託銀行，否則屆期請將貨款逕交中國信
      託銀行」等語，以通知被告債權讓與之事，足見系爭工程
      款業已讓與中國信託銀行。
（四）依中國信託銀行函覆本院之陳報狀，該銀行主張原告與其
      所訂立之「應收帳款債權承購合約書」係屬融資貸款之債
      權讓與性質，兼具應收帳款收買與融資性質之債權讓與契
      約。況原告既不否認系爭債權已發生債權讓與中國信託銀
      行之效果，而債權之讓與乃準物權行為，其原因關係不影
      響債權讓與之效力，故系爭債權確已移轉於中國信託銀行
      。
（五）原告雖稱融資貸款之債權讓與，與一般債權讓與有所區別
      ，惟本件原告並非賦與中國信託銀行收取債權之權利，而
      係將債權全部讓與該銀行，二者情形不同。又債權讓與係
      屬準物權行為，原告之所以讓與債權予該銀行，其原因關
      係與債權讓與之行為無涉，是縱使原告係為辦理融資而將
      系爭債權全部讓與該銀行，其既已通知被告債權讓與之事
      實，不容原告任意翻異否認。
（六）原告又稱依其與中國信託銀行訂立之「應收帳款債權承購
      合約書」第6條第1項約定，若係債權讓與，中國信託銀行
      豈有再將所剩餘金額歸還原告之理云云，亦係誤會。蓋原
      告得否依該承購合約向中國信託銀行請求歸還剩餘價金餘
      額，乃原告與中國信託銀行間之法律關係，與被告無關，
      亦與債權讓與之效力無涉。又原告另辯稱本件僅因其預以
      對被告之工程款債權先向中國信託銀行借支款項，而依約
      定賦與中國信託銀行收取對被告工程款債權之權利，非以
      移轉債權為標的一節，與中國信託銀行所稱與原告成立融
      資性質債權讓與契約不同，顯不可採。再系爭承購合約第
      1條第2項約定：「乙方（中國信託銀行）於選定承購標的
      後，即出具債權承購同意書，載明願承購之標的內容（包
      括現在及將來發生之債權）予甲方（原告），甲方應將所
      有經乙方同意承購標的之債權（不包括L/C、預付貨款或
      現金交易）及實現該等債權之相關契約權利讓與乙方，乙
      方得逕依甲方與相對人間所成立債權契約之付款條件向相
      對人收取各該筆應收帳款債權。」、第3條第8項約定：「
      甲方對相對人應收帳款之債權金額超過乙方承購額度時，
      甲方應將超過額度部分之應收帳款債權無條件讓與乙方或
      承購公司，由乙方或承購公司代為行使該部分之債權，但
      經乙方及/或承購公司書面同意者，不在此限。」足見原
      告係將系爭債權全部讓與中國信託銀行，而非僅賦與該銀
      行收取債權之權利。
（七）原告並未舉證中國信託銀行有依系爭承購合約第5條第2項
      約定，向原告為解除或終止應收帳款債權承購契約之意思
      表示，亦未舉證其有依上述約定於3日內返還中國信託銀
      行已支付之價金及自支付之日起至返還日止依第2條第2項
      計算之利息。因此，原告主張依上述合約第5條第2項約定
      ，中國信託銀行應將承購標的返還予原告，且其已起訴請
      求清償債務，應認已兼有通知債權讓與之事實云云，並不
      可採。又上開應將解除或終止部分之承購標的物返還與甲
      方（原告），係屬移轉債權之債之契約，即該約定之條件
      成就後，中國信託銀行負有移轉債權予原告之債務，並非
      當然發生債權移轉之效力，況原告未舉證該約定之條件業
      已成就，原告所主張，並無理由。再者，中國信託銀行受
      讓系爭債權後，原告即已脫離債之當事人地位，故中國信
      託銀行如何行使權利，與原告無涉，且被告有無給付遲延
      ，亦與原告無關，亦即，基於債之相對效力，原告既非債
      之當事人，則其對於系爭債權之行使方法，無從表示意見
      且被告亦不受原告主張之拘束。況被告於接獲扣押命令後
      ，在法律關係明確以前，先不付款，尚非無理由；中國信
      託銀行亦已表明，被告係因第3人扣押應收帳款而暫時無
      法給付，則在債權人中國信託銀行認同債務人因法院扣押
      命令而暫時無法給付之情形下，原告主張其權益受損，即
      有誤會。
（八）中國信託銀行雖稱原告已清償全部借款，但此乃原告與中
      國信託銀行間之消費借貸法律關係，與系爭債權之債權人
      無關。蓋系爭債權既已讓與中國信託銀行，且原告並未舉
      證中國信託銀行又將系爭債權讓與原告，故縱使原告業已
      清償全部借款，亦僅發生其與中國信託銀行間之消費借貸
      法律關係因清償而消滅之效力，與本件債之當事人無關，
      亦不能憑此即指原告為債權人。如原告仍主張其為本件債
      之當事人，自應就其如何自中國信託銀行受讓系爭債權而
      取得債權人地位之原因事實及法律依據，舉證以實其說。
    綜上所述，原告既非本件債之當事人，則其無權請求被告給
    付等語資為抗辯。並聲明：（一）原告之訴及假執行之聲請
    均駁回；（二）如受不利判決，願供擔保請准免為假執行之
    宣告。
三、兩造不爭執之事實：
（一）系爭京華城休閒購物中心之高低壓配電盤及附屬設備工程
      （下稱系爭工程），係由開立公司委由被告施作，被告再
      轉包予原告施作，並由原告負責將系爭工程完工。兩造於
      89年8月25日簽定訂購合約，合約總價9,400萬元。
（二）原告與中國信託銀行東高雄分行簽定應收帳款承購債權合
      約，並經該分行以高雄青年郵局第608號存證信函及89年9
      月28日函通知被告，原告亦以高雄第64支局第572號存證
      信函通知被告此情事。
四、兩造之爭點及論述：
    原告主張其依約完工，向被告請領第3次應請領款項2,447萬
    9,348元及第4次應請領款項1,247萬0,979元，被告本應於90
    年9月3日及11月3日分別給付上開金額予原告，然被告不僅
    尚欠208萬6,852元未付，且因被告遲延給付上開2次款項造
    成原告多繳中國信託銀行之利息而受有損害，為此請求被告
    給付該未付款項及損害賠償等語，為被告所否認，並以前揭
    情詞置辯。是本件兩造所爭執之處，首應審究者在於原告是
    否已將系爭應收帳款債權讓與中國信託銀行？經查：
   1、被告主張原告已將系爭工程款債權讓與中國信託銀行乙節
      ，業據其提出中國信託銀行東高雄分行寄給被告（副本給
      原告）之高雄青年郵局第608號存證信函、中國信託銀行
      通知被告之89年9月28日函、被告寄給原告（副本給中國
      信託銀行台幣作業中心）之高雄64支局第572號存證信函
      為證。並有中國信託銀行函覆本院之93年3月29日陳報狀
      所檢附應收帳款讓與明細表2張（其上所載金額即原告主
      張之第3次及第4次應請領金額），及該行93年10月20日陳
      報狀謂：「一、原告崧博電機股份有限公司與陳報人（中
      國信託銀行）所訂定的係融資貸款之債權讓與。二、該應
      收帳款陳報人並無任由被告展延，而係因第3人扣押上開
      應收帳款，被告士林電機廠股份有限公司暫時無法給付上
      開應收帳款。三、該款項依一般銀行慣例，係匯入原告崧
      博電機之備償戶，而陳報人再由該備償戶沖償所借之款項
      。」，及該行民族分行95年1月6日中信銀字民族發自第95
      11710004號函謂：「一、崧博電機股份有限公司（以下簡
      稱崧博公司）將士林電機廠股份有限公司（以下簡稱士林
      電機）之應收帳款債權讓與本行該金額合計3,695萬0,327
      元正，該讓與通知於90年8月14日以高雄青年郵局000000-
      0以存證信函第608號寄出，有存證信函及回執聯影本為證
      。二、本行承作崧博公司應收帳款融資授信，與該公司簽
      立債權承購合約書，嗣後並有簽立債權承購同意書及本票
      ，該承作方式條件係以轉讓債權金額之九成撥貸，本行同
      時並發債權讓與通知（即存證信函）並以崧博公司開立發
      票之九成貸與崧博公司，待士林電機將款項匯入崧博公司
      備償帳戶0000000000000後可由本行自該備償戶取償還款
      ，扣除借款本金、利息及相關費用後（如手續費）剩餘款
      項則應匯入崧博公司活期帳號0000000000000000，返還該
      公司。」（併檢附存證信函、回執、債權承購同意書、本
      票可稽），有上開陳報狀及函在卷可稽。再參以原告所提
      卷附其與中國信託銀行所簽定應收帳款債權承購合約書及
      債權承購同意書、原告開立給被告統一發票（其上註記「
      本發票債權已讓與中國信託銀行，若對本發票所載貨品或
      勞務發現任何問題，請立即通知中國信託銀行，否則屆期
      請將貨款逕交中國信託銀行」）所載內容，堪認原告主張
      之系爭應收帳款債權業於89年間轉讓中國信託銀行無疑。
   2、原告雖抗辯其與中國信託銀行所簽定之「應收帳款債權承
      購合約書」，只是擔保標的由一般習見之有行動產或不動
      產，轉換為無體財產之應收款債權，似不能與一般債權讓
      與行為同視云云。惟查：
 （1）按債務人或第三人為擔保債務人之債務，將擔保標的物財
      產權移轉於擔保權人，而使擔保權人在不超過擔保之目的
      範圍內，取得擔保標的物之財產權，於債務清償後，標的
      物應返還於債務人或第三人，債務不履行時，擔保權人得
      就該標的物受償之約定，乃所謂讓與擔保契約（最高法院
      70年台上字第104號判例意旨參照）。性質上為財產權移
      轉加上信託行為之債之關係，乃習慣法所生非典型擔保，
      與強制規定並無相違，復能達一定之經濟目的，應為法之
      所許。又讓與標的除動產或不動產之所有權外，亦得以債
      權為讓與擔保之標的，以現在及將來發生之變動多數債權
      一併為讓與擔保標的之集合債權讓與擔保，若得以債權發
      生原因（種類）、債權發生之期間（始期及終期）、金額
      或第三債務人特定之，得與其他未讓與之債權識別，即符
      明確性要件，亦得為讓與擔保之標的。本件被告所受領之
      債權讓與通知，係本於原告與中國信託銀行所訂立「應收
      帳款債權承購合約書」已如前述，該讓與擔保契約之目的
      係在擔保立約期間原告對中國信託銀行之融資貸款債務，
      且系爭債權讓與依債權發生原因（貨款債權）、債權發生
      之期間（89年6月21日起至通知終止讓與擔保合約之日止
       ）、第三債務人（被告）均屬特定，應符合集合債權讓
      與擔保之要件，自屬有效。
 （2）次按「應收帳款債權承購合約書」第2條約定，於中國信
      託銀行選定承購標的後，即出具債權承購同意書載明願承
      購之標的內容（包括現在及將來發生之債權）予原告，原
      告應將其所有經中國信託銀行同意承購標的之債權（不包
      括L/C、預付貨款或現金交易）及實現該等債權之相關契
      約權讓與中國信託銀行，中國信託銀行得逕依原告與相對
      人間所成立債權契約之付款條件向相對人收取各該筆應收
      帳款債權。依此，中國信託銀行對原告應收帳款債權之承
      購，以中國信託銀行出具應收帳款債權承購同意書經原告
      承諾時即成立生效，亦即原告對被告之系爭工程款債權，
      以中國信託銀行出具「應收帳款債權同意書」經原告承諾
      時即發生債權讓與之效力。至該合約同時要求被告將應給
      付款項匯款至原告在中國信託銀行開立之備償戶，乃對清
      償方法之約定，無礙於債權讓與之效力。況且，匯入金融
      機關帳戶金錢之所有權本屬金融機關所有，僅帳戶名義人
      得本於其與銀行間契約（委任或消費寄託）有所主張，
      本件債權受讓人中國信託銀行依其與原告之約定，得於融
      資或所借款項範圍內，支取本息、違約金及其他費用，對
      該帳戶之款項有實際之支配權，原告僅以中國信託銀行應
      將剩餘價金歸還伊，或該讓與通知所載匯入帳戶係原告帳
      戶，即謂該合約性質非債權讓與云云，並不可採。
 （3）另原告辯稱其已清償中國信託銀行借款，依合約中國信託
      銀行應將承購標的返還予原告，且其已起訴請求清償債務
      ，應認已兼有通知債權讓與之事實云云，惟為被告所否認
      ，原告就此並未舉證中國信託銀行有將系爭應受帳款債權
      再轉讓與原告及通知被告該轉讓之情事，所辯亦不可採。
五、綜上所述，原告對被告之系爭應收帳款債權既經原告讓與中
    國信託銀行，原告即非債權人。從而，原告本於系爭債權之
    債權人地位，訴請被告給付208萬6,852元，及自90年12月1
    日起至清償日止，按年息5％計算之利息；及給付39萬2,368
    元，及自起訴狀繕本送達翌日起至清償日止，按年息5％計
    算之利息，為無理由，應予駁回。而其假執行宣告之聲請亦
    失所附麗，應併予駁回。
六、本件系爭債權業經轉讓中國信託銀行，原告不得以債權人地
    位對被告有所主張已如前述，是兩造其餘協商爭點即於本院
    前揭判斷不生影響，爰不一一詳予論述，附此敘明。
七、訴訟費用負擔之依據：民事訴訟法第78條。
中    華    民    國    95    年    2    月    27     日
                     民事第六庭    法  官  曾部倫
以上正本係照原本作成
如對本判決上訴，須於判決送達後20日內向本院提出上訴狀
中    華    民    國    95    年    2    月    27     日
                                   書記官  謝梅琴


司法院資訊處製作；財團法人民間司法改革基金會備份。
